【裁判字號】    96,訴,4213
【裁判日期】    970828
【裁判案由】    重測
【裁判全文】
臺北高等行政法院判決
                                     96年度訴字第04213號
                              .
原      告  乙○○
            丙○○
            丁○○
兼  共  同
訴訟代理人  甲○○
被      告  桃園縣桃園地政事務所
代  表  人  戊○○（主任）
訴訟代理人  己○○
            庚○○
上列當事人間因重測事件，原告不服桃園縣政府中華民國96年11
月13日府法訴字第0960379419號訴願決定，提起行政訴訟。本院
判決如下：
    主  文
原告之訴駁回。
訴訟費用由原告負擔。
    事  實
一、事實概要：
    緣被告機關於民國（下同）42年9月間辦理耕地放領分割作
    業時登簿錯誤，將坐落桃園縣龜山鄉○○段152、152-9地號
    2筆土地（下稱：系爭土地）之面積誤植（互調）。嗣該2筆
    土地經辦理80年度地籍圖重測，重測成果於80年5月1日公告
    期滿無異議後，被告機關即依該重測成果於80年5月24日辦
    理標示變更登記，分別改編為山福段670、661地號，其後並
    經辦理逕為分割（670地號分割增加670-1及670-2地號；661
    地號分割增加661-1、661-2及661-3地號）與公共設施用地
    徵收。而原告等認上開誤植情事造成其土地面積短少達
    279.38平方公尺，受有損害，乃於95年6月27日向被告機關
    申請將系爭2筆土地地籍圖所示位置予以對調，以謀圖簿面
    積相符，並要求撤銷地籍圖重測成果，同時一併撤銷案內各
    筆土地之逕為分割及徵收行為，惟被告機關遲未准駁，原告
    等遂以被告機關對其申請案迄今已逾2個月以上，仍未作成
    任何行政處分，顯有應作為而不作為之情形為由，提起訴願
    ，案經桃園縣府96年5月1日府法訴字第0960114263號訴願決
    定做成被告機關應於收受決定書之次日起60日內做成准駁處
    分之決定。被告機關以96年6月8日桃地測字第0000000000號
    函（下稱系爭處分）駁回所請，原告仍有不服，提起訴願亦
    遭不受理，遂向本院提起本件行政訴訟。
二、兩造聲明：
  (一)原告聲明：原告未於辯論期日到場，茲就其提出之書狀整理
    其聲明及陳述如下：
    1.訴願決定及原處分均撤銷。
    2.被告應對原告於民國95年6月27日就坐落桃園縣龜山鄉○
      ○段152、152-9地號耕者有其田分割及爾後土地重測，暨
      逕為徵收之行政處分之更正撤銷之申請作出准否之行政處
      分。
    3.訴訟費用由被告負擔。
  (二)被告聲明求為判決：
    1.請求駁回原告之訴。
    2.訴訟費用由原告負擔。
三、兩造之爭點：被告依行政程序法第11條第1項、同法第17條
    第1項、訴願法第13條、地籍測量實施規則第2條、第198條
    及第199條規定，對原告申請將系爭2筆土地地籍圖所示位置
    予以對調，以謀圖簿面積相符，並要求撤銷地籍圖重測成果
    ，同時一併撤銷案內各筆土地之逕為分割及徵收行為，主張
    非屬被告職權，應逕洽桃園縣政府辦理，是否適法？
  (一)原告主張之理由：
    1.起訴之依據：
      (1)原告等因被告桃園縣桃園地政事務所，受桃園縣政府授
        權囑託辦理42年耕者有其田逕為分割，違法將桃園縣龜
        山鄉○○段152、152-9兩地號土地誤植互調，未釐正據
        而辦理重測，徵收作業，造成原告等土地面積損失，圖
        利其他共有人，原告等認為損害其權利，於95年6月27
        日，向桃園縣政府地政事務所申請請求更正耕者有其田
        之分割及撤銷其後之重測及徵收作業之申請，因被告逾
        7個月未作任何決定，經向桃園縣政府訴願委員會，提
        起限期被告作出准駁之行政處分之決定，蒙訴願委員會
        之採納，令飭桃園地政事務所於60天內應作准駁之決定
        ，惟桃園地政事務所，竟然推卸責任，仍然不作出准駁
        之行政處分，以聲請人所申請案件主管機關係桃園縣政
        府為由，囑申請人等逕向桃園縣政府申請，有申請書(
        原證一)、訴願狀(原證二)、訴願決定書(原證三)、桃
        園地政事務所函可稽(原證四)。
      (2)原告人等認為桃園縣桃園地政事務所，以申請案件之業
        務係桃園縣政府主管囑申請人等逕向桃園縣政府申請之
        函知，非行政處分，僅是通知將如何處理之程序，屬事
        實之通知及理由之說明，仍於96年7月6日再向桃園縣政
        府訴願委員會再提起訴願請求，令飭桃園地政事務所作
        出准駁之行政處分，有(原證二之一)訴願書狀及收受之
        簽章可證明。
      (3)被告於本年9月28日以96.9.19日桃測字第0960017133號
        函通知原告等將前以主管機關為桃園縣政府，應向該府
        申請辦理之決定撤銷，乃將原告等之申請案件轉呈桃園
        縣政府核辦，有該函可稽(原證五)。被告即自行將主管
        機關為桃園縣政府，逕向桃園縣政府申請辦理之決定撤
        銷，該決定應已不存在，訴願標的同時消失，惟被告以
        將申請案件轉呈桃園縣政府核辦，作為對原告等申請案
        件之決定，仍係新情事之發生。
      (4)原告等因情事變更自得以他項聲明代最初之聲明，將先
        位訴願標的由「以主管機關為桃園縣政府，應逕向桃園
        縣政府申請辦理之決定撤銷，對造人應以具體之准駁之
        行政處分作出決定」變更為「對造人對訴願人等就坐落
        桃園縣龜山鄉○○段152、152-9地號因辦理分割誤植互
        調之釐正等之申請案件以該案件主管機關為桃園縣政府
        為由將申請案件轉呈桃園縣政府核辦之決定撤銷，對造
        人應以具體之准駁之行政處分作出決定」。以便延續訴
        願之效力。有原告等96年9月29日變更訴願標的聲請狀
        可予證明(原證六)，同時因該系爭土地共有人提出就該
        土地分割請求，原告認為原行政處分有立即停止之必要
        ，以防分割後土地無法恢復原狀之慮，請求將系爭土地
        原處分停止執行，有停止原處分執行狀為證(原證七)。
      (5)桃園縣政府訴願委員會，對原告提起之上述訴願，不顧
        於原訴願標的物不存在之同時，原告等所提出之變更訴
        願標的，及聲請停止原處分執行之存在，竟於96年11月
        13日，以原訴願標的「請訴願人等逕向主管機關桃園縣
        政府申請辦理，業經原處分機關自行撤銷已不存在為由
        將原告等所提訴願駁回，有訴願決定書可為佐證(原證
        八)，原告於96年11月15日收受該訴願決定書後，認原
        訴願決定，認事用法均不當，按人民因中央或地方機關
        之對其依法申請之案件予以駁回，認為損害其權利或法
        律決定上利益者，經依訴願程序後，得向高等行政法院
        起訴請求該機關應為行政處分或應為特定內容之行政處
        分訴訟，為行政訴訟法第5條第2項所明定，特於法定2
        個月向台北高等行政法院起訴請求判決如訴之聲明，合
        先敘明。
    2.訴願之決定不當：
      (1)原訴願決定駁回原告之訴願理由，略以「原處分機關已
        將96 年6月8日桃地測字第0000000000號函所為處分即
        原告等所提訴願標的，主管機關係桃園縣政府，請逕向
        該桃園縣政府申請辦理之決定撤銷，業經原處分機關以
        96年9月19日桃地測字第0960017133號函撤銷，已不存
        在，訴願標的已消失，應為不受理之決定云云」
      (2)殊不知原告於被告撤銷原處分同時，原告以情事變化，
        以他項聲明代最初之聲明，將訴願標的，變更為「原處
        分機關對申請案件轉呈桃園縣政府之決定撤銷，原處分
        機關應對申請案，作准否之決定」有原告變更訴願標的
        聲明狀(原證六)，同時因系爭土地共有人提出就該土地
        強制分割之請求，原告認為被告對系爭土地違法所為原
        行政處分有立即停止執行之必要，以防分割後土地無法
        恢復原狀之慮，請求將系爭土地原處分停止執行，有停
        止原處分執行狀為證(原證七)。
      (3)桃園縣政府對原告所提變更訴願標的之程序及事實理由
        及停止原處分是否有必要，均無述及如何不採信，或理
        由不成立，就逕以前訴願標的不存在為由，將原告之訴
        願駁回，顯然違反行政程序法第9條應於當事人有利及
        不利情形一律注意之原則，及同法第4條行政行為受法
        律及一般法律原則之拘束之規定。
    3.被告依法辦理上級機關委任事件所為行政處分為原處分機
      關：
      (1)桃園縣政府無論從事分割或重測工作，因當時尚無測量
        局之設立，仍授權委託測量課全權處理，測量成果亦由
        該所之登記課辦理，有重測地籍調查表等公函決裁均由
        桃地所主任，代為決行之公函可查(原證九)，本件分割
        重測徵收等工作之錯誤，均係被告測量課與登記課所造
        成，原告等自得向作業錯誤之機關申請請求更正撤銷等
        ，而被告為獨立之法人機關為桃園縣政府所屬下級機關
        ，依法辦理上級機關委任事件所為之行政處分，依訴願
        法第8條之規定為受委任機關之行政處分，不服其行政
        處分，當然向縣政府提此訴願。
      (2)被告主張依地籍測量實施規則第2條主管機關規定縣市
        為縣政府，逕將原告申請案件，轉送桃園縣政府核辦，
        經查本件分割測量事件，已因委任授權，由被告機關全
        權辦理，依訴願法第8條規定，被告為受委任機關，其
        所為行政處分視為被告受委任機關之行政處分甚明，被
        告將申請案件轉請桃園縣政府核辦，係屬錯誤之處分，
        訴願會依此理由駁回原告訴願，自有撤銷原訴願決定及
        原處分之理由，並請求被告對原告申請作出准否之處分
        。
      (3)次查地籍測量實施規則第232條規定，複丈如發現原測
        量或抄錄錯誤時，縣主管機關核准後始得更正，同條例
        第3項規定原測量錯誤係技術引起或抄錄錯誤者，縣主
        管機關得授權地政事務所逕行更正，而土地登記規定第
        134條規定，登記人員或利害關係人，於登記完畢後，
        發現登記錯誤應申請更正登記，前項登記之錯誤，如純
        屬登記人員記載時之疏忽，並有原始登記原因證明文件
        可稽者，上級地政機關得授權登記機關逕行更正，綜觀
        上述地籍測量實施規則及土地登記規定，所指主管機關
        ，仍係受理下屬測量或登記錯誤，由下而上之申請更正
        程序，所以因測量或登記而造成錯誤者，是由錯誤之作
        業機關，報請主管機關更正之，地籍測量實施規則所指
        主管機關為縣政府之意義，仍係規定下屬機關錯誤之更
        正作業，應向主管機關為對象作更正之申請，被告稱測
        量作業主管機關為縣政府，轉請縣政府核辦，純係誤解
        法條設立之作用，主管縣政府實際上並無參與測量或登
        記之工作，何來錯誤之處，如何向誰報請更正，顯然地
        籍測量實施規則第2條所指主管機關為縣政府之措施，
        仍係順應該條例下屬機關犯錯報請更正之管道而設，因
        此原告等向辦理錯誤被告申請並無錯誤。
    4.被告辦理分割重測，徵收將兩地號錯誤互調15年未處理影
      響原告權益，被告在42年辦理耕者有其田逕為分割時，將
      坐落桃園縣龜山鄉○○段152及152-9兩地號誤植互調造成
      原告等損失面積279.38平方公尺，在78年4月間辦理徵收
      土地時，即發覺錯誤，原告等於民國78年5月2日申請更正
      ，被告明知該兩地號誤植，未釐正據而辦理重測、徵收作
      業，對原告等之更正申請，雖曾召開協調會，且經內政部
      、監察院分別糾正並令立即妥善處理，有原告申請書、被
      告及桃園縣政府、監察院等各函件可稽(原證十號之一至
      之十)但迄至91年間計13年未行處理，原告遂又於95年6月
      26日，申請要求被告辦理更正，惟被告仍以非其主管推託
      ，囑原告等逕洽桃園縣政府辦理，原告不得已，經訴願程
      序向貴院提起行政訴訟，請求原告作出准否之行政處分。
    5.地籍圖重測未依法完成審核程序，其公告自始無效。地籍
      重測時，地籍調查表為公告之重要文件未依規定應完成審
      核，經查坐落桃園縣龜山鄉○○段152地號地籍調查表，
      公告前未經主管地政事務所主任、地政科長、縣長決裁，
      即行公告，有該地籍調查表可證明(原證十一號)，顯有瑕
      疵，此其重測成果，自難為確定可言，此項事實為被告所
      自承，詳見桃園地政事務所91.3.22，桃地測字第
      0910001655號函(說明(三)原證十二號)，其公告違規無效
      ，(其餘理由詳見本件起訴狀原證二之一號訴願書狀)。
    6.重測時到場指界之回執造假，送達不合法，共有人未接通
      知重新實施地籍測量時，土地所有權人應於地政機關通知
      限期內，自行設立界標並到場指界，土地所有權人均到場
      ，而不能指界者，得由測量員協助指界，分別為土地法第
      46條之2及地籍測量實施規則第83條第1、2項規定，所謂
      到場指界或設立界標等，均指係實施測量當天到現場而言
      ，經查桃園地政事務所在79年間辦理地籍圖重測時，測量
      日期為79年11月8日有通知書可稽(原證第十三號)，當天
      並沒有所有權人到場，有山頂段152地號地籍圖重測地籍
      調查表調查人員處理意見欄內乙○○、丙○○經3次通知
      未到場之記載，同地段152-9地號地籍調查表亦記載經通
      知3次未到場(丙○○等6人)(原證九號)，顯然實測當天均
      無人到場，地籍調查表上指界人簽章日期則為79年11月16
      日，係日後補蓋，所有人實測當天並未到場，有違該條例
      之規定，被告稱到場指界之土地所有權人，對於系爭土地
      實地界址到場均未表示異議乙節，與事實不符，又通知測
      量到場之雙掛號回執係89年6月20日者(原證第十四號)並
      非79年11月8日測量日之通知回執，回執造假，本測量案
      件除共有人甲○○接通知外，餘共有人未接通知送達均不
      合法。
    7.土地徵收作業錯誤，超出工程用地範圍，應辦理撤銷徵收
      ，依土地徵收條例第49條第1項第1款規定，已徵收之土地
      ，因作業錯誤或工程變更設計，致原徵收之土地不在工程
      用地範圍內者，應辦理撤銷徵收，桃園龜山鄉○○段152
      地號土地係屬龜山鄉都市計畫文小五工程用地，臺灣省政
      府於78年3月3日核准徵收(土地登記簿記載面積為0.1481
      公頃)，桃園縣政府於發放地價時發現原登簿所載面積誤
      植(即152地號與152-9地號土地面積互調，152-9 地號面
      積載為0.0499公頃)，致實際使用面積與核准徵收範圍面
      積不符，惟當時並未即時辦理標示更正登記及更正徵收。
      80年間辨理地籍圖重測，該筆土地重測後編為山福段670
      地號，重測面積為0.050500公頃，惟地籍調查表並未依規
      定程序完成審核；且81年10月桃園地政事務所將該筆土地
      逕為辦理分割(分割後為學校用地)、分割出670-1地號(道
      路用地)及670-2地號(住宅區)等不同分區使用類別，分割
      後始報經臺灣省政府於81年12月23日核准更正徵收面積為
      0.029348公頃。是以，本案152地號土地於核准徵收後，
      因土地登記簿記載面積錯誤及重測後復依分區使用類別辦
      理分割，並參酌臺灣省政府於重測核准更正徵收後面積僅
      0.029348公頃，與原重測面積0.050500公頃，減少
      0.021152公頃，其用地範圍似發生變動，已涉及原徵收之
      實體，依土地徵收條例第49條第1項第1款規定，本案應就
      工程用地範圍外分割為道路及住宅區之土地，辦理撤銷徵
      收(參照內政部91.6.26台內地字第6910061154號指示函)
      。(原證第十五號)
    8.本件請求係課予義務訴訟，不需有行政處分存在為前提。
      (1)本件訴之聲明所請求者，為請被告對原告之更正土地面
        積申請作出准否之行政處分，係課予義務訴訟，依行政
        訴訟法第5條規定：人民因中央或地方機關對其依法申
        請之案件，於法令所定期間內，應作為而不作為，認其
        權利或法律上利益受損害者，經依訴願程序後，得向高
        等行政法院提出請求該機關應為行政處分或應為特定內
        容之行政處分辦理，在沒有行政處分發生前，請求被告
        作出行政處分之措施，所以不必有行政處分存在為前提
        。
      (2)被告將請原告逕向桃園縣政府辦理之通知撤銷，改為轉
        請桃園縣政府辦理，桃園縣訴願委員會以訴願標的消失
        為由，將訴願不作受理之裁示，又將原告請求撤銷被告
        「轉請撤銷桃園縣政府辦理之措施，桃園縣委員會又以
        轉請縣府之措施並非行政處分為由，將訴願決定為不受
        理決定，有違原告課予義務訴訟不必先有行政處分存在
        之前提之要件不符，其訴願不受理之決定不當，有撤銷
        之理由，被告為依法辦理上級機關委員任事件之主管業
        務機關，當然有義務對原告請求更正土地面積之申請，
        作出准否行政處分之決定。
    9.綜上所述，被告將原告之申請案件轉請上級機關桃園縣政
      府核辦之決定係屬錯誤之處分，及桃園縣政府委員會將原
      告之訴願駁回，均無理由，為此狀請判決如聲明所示。
  (二)被告主張之理由：
    1.按「行政機關之管轄權，依其組織法或其他行政法規定之
      。」、「行政機關對事件管轄權之有無，應依其職權調查
      ；其認無管轄權者，應即移送有管轄權之機關，並通知當
      事人。」、「原行政處分機關之認定，以實施行政處分時
      之名義為準。但上級機關本於法定職權所為之行政處分，
      交由下級機關執行者，以該上級機關為原行政處分機關。
      」分別為行政程序法第11條第1項、同法第17條第1項及訴
      願法第13條所明定（證物十一）。
    2.次按「本規則所稱主管機關…縣（市）為縣（市）政府。
      」、「地籍圖重測結果，直轄市、縣（市）主管機關應就
      實際情形，依據面積計算表編造下列清冊：…」、「地籍
      圖重測結果公告時，直轄市或縣（市）主管機關應將前條
      所列清冊、地籍公告圖及地籍調查表，以展覽方式公告三
      十日，並以書面通知土地所有權人。前項公告期滿，…，
      直轄市或縣（市）主管機關，應據以辦理土地標示變更登
      記。」分別於地籍測量實施規則第2、198、199條亦有明
      文（證物十二），查原告於95年6月27日向被告申請將山
      頂段152及152-9地號等二筆土地地籍圖所示位置予以對調
      ，以謀圖簿面積相符，並要求撤銷661及670地號土地地籍
      圖重測成果，同時一併撤銷案內各筆土地之逕為分割及徵
      收行為云云，被告前以96年6月8日桃地測字第0000000000
      號及96年9月19日桃地測字地0960017133號函敘明前述法
      令依據，有關原告主張撤銷地籍圖重測、逕為分割、徵收
      等行政處分之申請，揆諸上開規定非屬被告職權，被告亦
      非原處分機關，應無原告於二次訴願時所提被告於法定期
      間內應作為而不作為之情事，縱令前開地籍圖重測等行政
      處分確有撤銷之必要，被告自始依法亦未能作成准駁之處
      分。
    3.再按行政訴訟法第4條第1項規定：「人民因中央或地方機
      關之違法行政處分，認為損害其權利或法律上之利益，經
      依訴願法提起訴願而不服其決定，或提起訴願逾三個月不
      為決定，或延長訴願決定期間逾二個月不為決定者，得向
      高等行政法院提起撤銷訴訟。」（證物十三），次查原告
      於96年1月29日以被告於法定期間內應作為而不作為事提
      起訴願，經桃園縣政府訴願委員會96年5月1日做成訴願決
      定，是時原告並無不服該決定；被告亦依前開訴願決定內
      容分別於96年6月8日、9月19日以專函函復原告，使之明
      瞭有關渠等之主張依法准駁權非為被告，應為桃園縣政府
      ，並將本案移請權責機關續處，惟原告不服嗣於96年9月
      29日再向桃園縣政府提起訴願，故原告於96年10月9日向
      貴院提起之行政訴訟程序，似與上開提起行政訴訟之規定
      有違。
    4.末按桃園縣政府96年12月21日府法訴字第0960332425號訴
      願決定，以「原處分機關依行政程序法第11條第1項及第
      17條第1項之規定，認對申請案件無管轄權，應移送予有
      管轄權之機關即本府辦理，並以副本通知訴願人，並非對
      訴願人之申請案件為准駁之表示之表示，亦對申請事項無
      法逕為辦理予以說明，不因該項敘述及說明而對訴願人權
      益發生具體之法律上效果，不具行政處分性質。」為由，
      不予受理原告於96年9月29日所提之訴願，其理至明。
    5.原告認定被告為承辦業務之主管機關乙節：
      (1)桃園縣政府訴願委員會認定被告限期應於60天內作出准
        駁之決定一節，係指被告於受理原告提出有關桃園縣龜
        山鄉○○段152、152－9地號等2筆土地（地籍圖重測後
        改編為山福段670、661地號），主張因42年間辦理放領
        分割當時土地登記面積誤植，復以80年間辦竣地籍圖重
        測標示變更登記，嗣後續有逕為分割、徵收等情事致影
        響渠等權益，爰於95年6月27日函（證物二）請被告撤
        銷地籍圖重測、逕為分割、徵收等處分之行政處分，而
        被告卻因考量案內山福段661、661-2地號土地部分共有
        人張效藝等五人，於95年8月18日向桃園縣政府申請共
        有物分割調處（證物三），為免治絲益棼，增添調處過
        程中可能產生之不利因素，乃至於影響調處程序之進行
        ，被告暫不對原告於95年6月27日所提各項申請主張作
        出決定之行政行為，桃園縣政府訴願委員會就針對被告
        所採取考量因素與顧及對共有物分割調處可能產生之不
        利因素及影響調處程序之進行而停止不作為之處分，認
        為行政程序法等相關行政法規並未有停止行政程序進行
        之規定，行政機關殊不得就已受理人民依法提起之申請
        ，不作任何之處置，次依行政程序法第51條第1項、第
        2項及第3項規定，對人民依法規之申請，除法規另有規
        定外應於一定期限內為准駁，若無規定處理期間，則其
        處理期間為2個月，並得延長1次，即處理期間最長4個
        月，本件因自95年6月27日申請日起算己逾4個月之處理
        時間，被告仍未予准駁，原告所稱被告逾期不為處分，
        非無理由，始限期被告應於60天內速為一定之處分，以
        資適法。桃園縣政府訴願委員會訴願決定：並非認定被
        告對原告所提撤銷「地籍圖重測」、「逕為分割」、「
        徵收」等處分，被告為行政處分機關，準此原告似容有
        誤解，特此敘明，以免混淆。
      (2)復原告稱桃園縣政府無論從事分割或重測工作當時尚無
        測量局之設立，仍授權委託測量課全權處理，測量成果
        亦由該所之登記課辦理．．．等語，殊不知原告對辦理
        地籍圖重測之業務及權責範圍，顯有不知，且僅以重測
        地籍調查表上核章係地政事務所之主任審查核定，即誤
        認地籍圖重測之主管機關為被告，固地籍調查表主管縣
        市政府得將地籍調查表之審核授權予地政事務所決行，
        而地籍調查僅係地籍圖重測業務中之一小環，尚包括劃
        定重測地區、地籍調查、地籍測量、成果檢查、異動整
        理及造冊、繪製公告圖、異議處理、土地標示變更登記
        、複（繪）製地籍圖等11項之程序，非僅止於地籍調查
        而已，除上述地籍調查縣市政府得授權予地政事務所決
        行及土地標示變更登記係由地政事務所辦理外，其餘均
        係縣市政府核定。另查雖本件訴訟標的辦理地籍圖重測
        斯時桃園縣政府地政局尚未成立地籍測量隊（現已改制
        地政處地籍測量科），惟對地籍圖重測業務係屬地政科
        地籍股職掌無訛，且測量工作全由台灣省政府地政處測
        量總隊（現改制內政部國土測繪中心）辦理。是以，原
        告對於辦理地籍圖重測業務機關組織編制及權責劃分亦
        有誤解，對提出撤銷地籍圖重測一事，自難被告即得以
        受理及處理之業務權責範圍，併此敘明。
    6.有關原告對本件分割重測，徵收將兩地號錯誤互植15年未
      處理影響原告權益，被告在42年辦理耕者有其田逕為分割
      ，在78年4月間辦理徵收土地時，即發覺錯誤，原告於78
      年5月2日申請更正，．．．惟被告仍以非其主管推拖，囑
      原告等逕洽桃園縣政府辦理乙節，查本案前經被告96年6
      月8日桃地測字第0000000000號函復原告時略稱：「倘原
      告主張將首揭地號土地重測成果予以撤銷，請參依前開規
      定逕洽桃園縣政府辦理，資符法制」一詞，惟被告對此行
      政行為之意思表示，認為應不待原告逕向桃園縣政府申請
      辦理，而基於法制原則及業務權責，將原告所提出之「撤
      銷地籍圖重測、逕為分割、徵收」等處分移請桃園縣政府
      處理(證物四)，經再查復於96年9月19日桃地測字第
      0960017133號函復原告，對被告前函（上述0000000000號
      ）所稱「逕洽桃園縣政府辦理乙節」予以撤銷。此節被告
      於答辯狀中已有說明，容不再贅述。
    7.對原告認為地籍圖重測未依法完成審核程序，其公告自始
      無效乙節，前經桃園縣政府92年1月14日府地測字第
      0920010596號函復監察院查復書中（證物五）亦已說明綦
      詳，請參閱證物（五），因與本件原告提起被告應作為而
      不作為之行政處分應無涉，容被告不予贅述。
    8.原告稱重測時到場指界之回執造假，送達不合法．．．地
      籍調查表上指界人簽章日期則為79年11月16日，係日後補
      蓋章．．．等語，按地籍圖重測調查通知書內之地籍調查
      配合辦理事項欄即有註明「1．攜帶本通知書及印章、國
      民身分證。2．依指定間時到達土地現場。3．指認土地界
      址，自行設立界標後，在地籍調查表人認定蓋章」之規定
      。在一般地籍調查員前往實地調查經界時，土地所有權人
      雖依指定時間、地點到場會同指界，但土地所有權人亦有
      未詳閱地籍調查通知書上所載內容及應合配辦理之指示事
      項辦理，倘土地所有權人到場會同，但日後於規定期間內
      同意並作認章手續予以追認者，自難可謂指界結果無效或
      認定未到場否定有指界之行為。本件從地籍調查表中得以
      確認係由甲○○等4人於地籍調查時到場指界且亦有認章
      為證（證物六），縱該認章為事後補章，亦非法所不許。
      此節所述對原告提起被告應作為而不作為之行政處分應不
      發生關係，併此敘明。
    9.土地徵收作業錯誤，超出工程用地範圍，應辦理撤銷徵收
      乙節，對土地徵收及是否超出工程用地範圍，因係桃園縣
      政府之業務權責，非被告之業務範圍，被告未便置喙，容
      被告免予敘明。
    10.本件原告稱請求係課予義務訴訟，不需有行政處分存在為
      前題一事，查本件原告訴之聲明為（一）訴願決定及原處
      分均撤銷。（二）被告應對原告於民國95年6月27日就坐
      落桃園縣龜山鄉○○段152、152－9地號耕者有其田分割
      及爾後土地重測，暨逕為征收之行政處分之更正撤銷之申
      請作出准否之行政處分。（三）．．．．。觀之，被告事
      實已將原告訴之聲明內容應早已作行政處分，即原告所提
      起有關「撤銷地籍圖重測、逕為分割、徵收等處分」，因
      事涉業務權責係屬桃園縣政府，非屬被告之業務範圍，爰
      將全案移請桃園縣政府辦理（證物四），即應視為已作行
      政處分完畢，難可謂被告應作為而不作為之認定。
    11.以上係被告就針對原告準備狀所陳述理由予以闡述說明，
      惟原告大部份均係對本件訴之聲明以外事實主張內容辯駁
      ，姑不論原告所提渠等所有之土地，因地號誤植（互調）
      造成登記面積錯誤之事實主張內容是否有理，惟本件原告
      所提被告應撤銷原處分之訴求，似有偏移。矧於42年間政
      府實施耕者有其田政策對原告所有之土地，迨80年間辦理
      地籍圖重測時，係依土地所有權人實地指界結果後，據以
      施測之測量成果，且對重測結果亦前經內政部土地測量局
      91年6月21（91）地測一字第08799號函查復監察院調查結
      果：「．．．．；至重測後土地面積係依土地所有權人實
      地指界結果所得，故與重測前地籍圖計算面積略有不同。
      本局嗣經本局派員依據地籍調表所載界址檢算結果，其成
      果尚無不符」（證物七）在案，復經桃園縣政府亦依法完
      成土地徵收作業完竣，實地已供龜山鄉○○○○○道路用
      地之公益使用，縱得予以撤銷重測、逕為分割、及土地徵
      收作業，亦非被告之權限所及，特予申明。
    12.綜上所述，本件原告之訴為無理由，依行政訴訟法第108
      條規定檢附原卷乙宗，請駁回原告之訴，以符法制。
    理  由
一、本件原告經合法通知，無正當理由未於言詞辯論期日到場，
    核無民事訴訟法第386條各款所列情形，爰依行政訴訟法第
    218條準用民事訴訟法第385條第1項前段，由被告聲請而為
    一造辯論判決。
二、按「人民因中央或地方機關之違法行政處分，認為損害其權
    利或法律上之利益，經依訴願法提起訴願而不服其決定，或
    提起訴願逾三個月不為決定，或延長訴願決定期間逾二個月
    不為決定者，得向高等行政法院提起撤銷訴訟。」行政訴訟
    法第4 條定有明文；次按「人民以處分違法請求救濟者，須
    其處分之效果仍存續中，若原處分已撤銷而不復存在，則訴
    願之標的即已消失，自無許其提起訴願之餘地。」改制前行
    政法院62年判字第467 號復著有判例可資參照。從而，人民
    向高等行政法院提起撤銷訴訟，應以行政處分存在為其前提
    要件，如行政處分業經行政機關撤銷而不存在，自無從提起
    撤銷訴訟，原告如逕行對之提起撤銷訴訟，乃欠缺權利保護
    必要，應予以駁回。
三、查被告於42年9月間辦理耕地放領分割作業時登簿錯誤，將
    坐落本縣龜山鄉○○段000 000-0地號2筆土地（下稱系爭土
    地）之面積誤植（互調）。嗣該系爭2筆土地經辦理80年度
    地籍圖重測，重測成果於80年5月1日公告期滿無異議後，被
    告即依該重測成果於80年5月24日辦理標示變更登記，分別
    改編為山福段670、661地號，其後並經辦理逕為分割（670
    地號分割增加670-1及670-2地號；661地號分割增加661-1、
    661-2及661-3地號）與公共設施用地徵收。而原告認上開誤
    植情事造成其土地面積短少達279.38 平方公尺，受有損害
    ，乃於95年6月27日向被告申請將系爭2筆土地地籍圖所示位
    置予以對調，以達圖簿面積相符，並要求撤銷地籍圖重測成
    果，同時一併撤銷案內各筆土地之逕為分割及徵收行為。惟
    被告遲未准駁，原告遂以被告對其申請案迄今已逾2個月以
    上，仍未作成任何行政處分，顯有應作為而不作為之情形為
    由，提起訴願，案經桃園縣府96年5月1日府法訴字第
    0960114263號訴願決定，做成原處分機關應於收受決定書之
    次日起60日內做成准駁處分之決定。被告乃以96年6月8日桃
    地測字第0000000000號函（下稱系爭公函）駁回原告所請，
    原告仍有不服，提起訴願，經訴願決定不予受理，爰向本院
    提起本件行政訴訟。
四、經查，被告系爭公函業經其以96年9 月19日桃地測字第
    0960017133號函（下稱系爭撤銷暨移送函）撤銷前揭處分在
    案，並將本件原告申請案依行政程序法第17條第1 項規定移
    送管轄機關即桃園縣政府辦理，分別有各該函附本院卷第
    123 、125 頁足稽；而系爭撤銷暨移送函轉桃園縣政府受理
    後，桃園縣政府亦於96年10月11日以府地測字第0960341946
    號函覆原告，復有該函附本院卷第127 頁足考，原告並已對
    之提起訴願行政救濟中，亦據原告於本院97年6 月10日準備
    程序中陳述明白記明筆錄在卷。足知系爭公函業已經被告機
    關自行撤銷而不復存在，則本件原告撤銷訴訟所爭執之標的
    已經消失，揆諸首揭規定與判例意旨，原告對之提起撤銷訴
    訟欠缺權利保護必要，訴願決定予以不受理，並無不合。原
    告徒執前詞訴請撤銷，及命被告就所爭執之土地等之更正撤
    銷之申請作成准否之處分，均無理由，應予駁回。
五、本件原告訴訟為無理由有如上述，則其餘實體上之主張即無
    庸審酌，一併敘明。
據上論結，本件原告之訴為無理由，爰依行政訴訟法第98條第1
項前段、第218 條、民事訴訟法第385 條第1 項前段、第85條第
1項前段，判決如主文。
中    華    民    國    97    年   8    月    28    日
                臺北高等行政法院第六庭
                          審判長法  官  林  文  舟
                                法  官  許  瑞  助
                                法  官  陳  鴻  斌
上為正本係照原本作成。
如不服本判決，應於送達後20日內向本院提出上訴狀並表明上訴
理由，如於本判決宣示後送達前提起上訴者，應於判決送達後20
日內補提上訴理由書（須按他造人數附繕本）。
中    華    民    國    97    年     9    月    1     日
                                書記官  陳  清  容


司法院資訊處製作；財團法人民間司法改革基金會備份。
